臺灣臺中地方法院民事判決　94年度訴字第741號
原　　　告　合作金庫銀行股份有限公司
法定代理人　戊○○
訴訟代理人　甲○○
被　　　告　丁○○○
　　　　　　丙○○
　　　　　　乙○○
共　　　同
訴訟代理人　黃呈利律師
上列當事人間請求清償借款事件，本院於民國94年9月2日言詞辯
論終結，判決如下：
    主    文
被告丁○○○應給付原告新臺幣貳佰柒拾萬肆仟伍佰伍拾壹元，
及自民國八十九年一月十三日起至清償日止，按年息百分之十一
計算之利息，並自民國八十七年二月六日起至民國八十七年七月
五日止，按上開利率百分之十，自民國八十七年七月六日起至清
償日止，按上開利率百分之二十計算之違約金。
原告其餘之訴駁回。
訴訟費用由被告丁○○○負擔五分之四；餘由原告負擔。
    事實及理由
一、按訴狀送達後，原告不得將原訴變更或追加他訴，但請求之
    基礎事實同一，擴張或減縮應受判決事項之聲明者，不在此
    限，民事訴訟法第255條第1項第2、3款分別定有明文。本件
    原告起訴時，係主張依消費借貸之法律關係，請求被告連帶
    給付本金新台幣（下同）3,000, 000元。嗣於本院審理中，
    主張依消費借貸及連帶保證之法律關係，減縮聲明為請求被
    告應連帶給付原告本金2,704,551元，而原告追加主張連帶
    保證之法律關係部分，與原告起訴事實之基礎事實同一，合
    於首揭規定，應予准許。
二、原告起訴主張：被告丁○○○前曾於民國81年12月31日邀約
    被告丙○○及乙○○，向原告借款3,000,000元，約定於82
    年12月31日清償，並由被告丁○○○、丙○○及乙○○共同
    簽發面額3,000,000元，到期日82年12月31日之本票乙紙交
    由原告收執，嗣被告丁○○○屆期無法清償，原告乃於83年
    間持該本票聲請本院以83年度票字第10404號裁定准予強制
    執行，嗣於86年4月18日持該裁定聲請本院以86年度執字第5
    998號事件強制執行，並受償部分款項（本金295,449元及至
    87年2月4日止之利息、違約金），尚餘本金2,704,551元及
    自87年2月5日起之利息、違約金未清償，為此依系爭消費借
    貸及連帶保證之法律關係，訴請被告連帶清償借款等語。並
    聲明：請求被告連帶給付2,704,551元，及自87年2月5日起
    ，按年息11％計算之利息，及自87年2月6日起至清償日止，
    其逾期在6個月以內者，按上開利率10％，超過6個月者，按
    上開利率20％計算之違約金。
三、被告則以：(一)系爭借款請求權之利息、違約金，依民法第12
    6條之五年時效規定，就已逾五年期間之部分，原告不得再
    為請求。(二)被告丙○○、乙○○除上開時效抗辯外，另以：
    其等二人僅為上開本票之共同發票人，並非本案借款之連帶
    保證人，且系爭本票已逾三年時效，其等自無庸負連帶清償
    責任等語資為抗辯，並聲明：請求駁回原告之訴。
四、兩造依民事訴訟法第270 條之1 第1 項第3 款規定整理並協
    議簡化爭點如下：
  (一)兩造不爭執之事實：
  1.因被告丁○○○向原告借款3,000,000元，被告丁○○○、
    丙○○、乙○○於91年12月31日，共同簽發票面額3,000,00
    0元、到期日82年13月31日之本票乙紙予原告。
  2.原告於83年間持該本票聲請本院以83年度票字第10404號裁
    定准予強制執行，嗣於86年4月18日持該裁定聲請本院以86
    年度執字第5998號事件強制執行，並受償部分款項（本金29
    5,449元及至87年2月4日止之利息、違約金），尚餘本金2,7
    04,551元及自87年2月5日起之利息、違約金未清償。
  (二)本件爭點：
  1.本件原告所主張借款請求權之利息及違約金是否已罹於5年
    時效？
  2.被告丙○○、乙○○是否為系爭借款之連帶保證人？
五、以下就本件各爭點，分述本院得心證之理由：
   (一)就系爭借款之利息、違約金是否罹於時效部分：
   1.按就時效完成後之效力，於立法例上有採權利消滅主義之
     立法，規定時效完成後權利即消滅者；亦有採抗辯發生主
     義之立法例，規定時效完成後權利並不消滅，而只使債務
     人取得拒絕給付之抗辯權者。而我國民法係採後者之立法
     例，此由民法第144條：「時效完成後，債務人得拒絕給付
     。請求權已經時效消滅，債務人仍為履行之給付者，不得
     以不知時效為理由，請求返還；其以契約承認該債務或提
     出擔保者亦同」之規定即可知。次按「請求權，因十五年
     間不行使而消滅。但法律所定期間較短者，依其規定」、
     「利息、紅利、租金、贍養費、退職金及其他一年或不及
     一年之定期給付債權，其各期給付請求權，因五年間不行
     使而消滅」，民法第125條前段及第126條亦分別定有明文
     ，依上述法條之規定，及利息與借款本金債權係不同之請
     求權之性質可知，利息債權雖為從債權，附屬於主債權，
     但每期利息給付請求權於屆清償期後，即成為獨立之債權
     ，應與原本之債權分別適用不同之時效規定（參見施啟揚
     著民法總則）。經查，本件原告起訴之時間為94年1月12日
     ，有支付命令聲請狀上本院收件章戳記可稽，則原告於89
     年1月12日前已取得之利息請求權，迄其起訴時止已罹於時
     效而消滅，被告抗辯逾五年時效之利息部分，其得拒絕給
     付，於法有據。
   2.又按違約金係為賠償因遲延清償所生之損害而為約定，僅
     於債務人給付遲延時，債權人始得請求，並非基於同一基
     本債權而定期反覆發生之請求權，與民法第126條條所規定
     之性質不同，應無該條適用，其時效期間仍應為15年，而
     非5年（最高法院72年度臺上字第1221號判決及92年臺灣高
     等法院暨所屬法院92年法律座談會決議參照），故被告抗
     辯原告違約金請求權已罹於時效乙節，顯不足採。
   (二)就被告丙○○、乙○○是否應負系爭借款之連帶保證責任
     部分：
   1.按連帶債務之成立，以數債務人明示對於債權人各負全部
     給付之責任，或有法律明文規定者為限，民法第272條定有
     明文。而稱保證者，謂當事人約定，一方於他方之債務人
     不履行債務時，由其代負履行責任之契約，同法第739條亦
     有規定。是連帶保證契約者，其於法律上之意義，係指保
     證人與主債務人負同一債務，對於債權人各負全部給付之
     責任；易言之，連帶保證契約之成立，須經債權人與保證
     人間就保證契約之成立意思表示一致，債權人始得依連帶
     保證契約請求保證人代為履行債務。經查，本件系爭借款
     兩造間除簽立上開本票及借款展期申請書各乙紙外，並未
     再簽立任何借據或連帶保證契約，此為兩造所不爭，而觀
     之上開本票內容，被告丙○○、乙○○雖以共同發票人之
     身分而簽立上開本票，惟「共同發票人」與「連帶保證人
     」，乃分別基於票據之法律關係及借款之連帶保證法律關
     係而產生，二者請求權之法律關係，既不相同，自難推論
     共同發票人亦應負借貸契約之連帶保證責任，灼然甚明。
   2.而被告丙○○、乙○○雖於該借款展期申請書「連帶保證
     人或共同發票人」欄位蓋章（被告乙○○辯稱遭盜蓋，但
     未舉證以實其說），惟依前所述，被告丙○○、乙○○既
     係系爭本票之共同發票人，自難僅憑被告丙○○、乙○○
     在該欄位之蓋章，遽認被告丙○○、乙○○有明示為系爭
     借款連帶保證之意思表示。準此，被告丙○○、乙○○雖
     為共同發票人，惟此僅足以認定被告丙○○、乙○○應就
     系爭本票負共同發票人責任，被告丙○○、乙○○既未就
     系爭借款契約，明示願負連帶保證之意思表示，自難遽認
     被告丙○○、乙○○應就系爭借款負連帶保證責任。職是
     ，原告主張被告丙○○、乙○○應就系爭借款負連帶保證
     責任，自屬無據，應予駁回。
六、按稱消費借貸者，謂當事人一方移轉金錢或其他代替物之所
    有權於他方，而約定他方以種類、品質、數量相同之物返還
    之契約；借用人應於約定期限內，返還與借用物種類、品質
    、數量相同之物，民法第474條第1項、第478條分別定有明
    文。從而，本件原告依消費借貸之法律關係，請求被告丁○○○給付如主文第一項所示之本金、利息及違約金部分，為
    有理由，應予准許，逾此部分之請求，則無理由，應予駁回
    。
七、據上論結：本件原告之訴一部有理由，一部無理由，依民事
    訴訟法第79條，判決如主文。
中　　華　　民　　國　　94　　年　　9　　月　　23　　日
                  民事第四庭    審判長法  官　洪碧雀
                                      法  官  陳添喜
                                      法  官  蔡美華
正本係照原本作成。
如對本判決上訴，須於判決送達後20日內向本院提出上訴狀。
中　　華　　民　　國　　94　　年　　9　　月　　23　　日
                                書記官　江慧貞
